【裁判字號】    94,自,25
【裁判日期】    951106
【裁判案由】    詐欺
【裁判全文】
臺灣士林地方法院刑事判決                94年度自字第25號
自  訴  人  丁○○
自訴代理人  張運才律師
被      告  庚○○
            乙○○
            戊○○
上三人共同
選任辯護人  張伯時律師
上列被告等因詐欺案件，經自訴人提起自訴，本院判決如下：
    主  文
庚○○、乙○○、戊○○均無罪。
    理  由
一自訴意旨略以：被告庚○○於民國93年元月初向自訴人借貸新
  台幣（下同）4,826,000 元，由其兄戊○○於93年1 月初持臺
  灣中小企銀支票面額1,000,000 元，及乙○○交付面額250,00
  0 元，到期日分別為93年1 月18日及93年2 月10日，均遭退票
  且為拒絕往來戶。被告明知其帳戶內並無存款，且為拒絕往來
  戶，竟持票向自訴人借款，顯有詐欺之故意。被告庚○○之夫
  乙○○於93年2 月10日代被告簽立授權書，委託自訴人全權代
  為處理退稅事宜，言明由自訴人領取退稅支票，清償部分債務
  ，同時將被告庚○○為負責人的容基科技股份有限公司大小印
  章及台銀活期存款存摺交付自訴人，同意自訴人將退稅支票存
  入該帳戶後，自行提領該筆款項抵債。自訴人取得桃園國稅分
  局新台幣250 萬元國庫支票，前往銀行存入支票，不料被告卻
  向桃園國稅分局掛失該支票，同時將存摺及大小印章皆向銀行
  註銷，致自訴人無法存入支票，領取該2,500,000 元，因認被
  告庚○○、乙○○、戊○○共同涉犯刑法第339 條第1 項詐欺
  取財罪等語。
二按犯罪事實應依證據認定之，無證據不得認定犯罪事實，又按
  不能證明被告犯罪者，應諭知無罪之判決，刑事訴訟法第154
  條第2 項、第301 條第1 項分別定有明文。次按告訴人之告訴
  （自訴亦同），係以使被告受刑事訴追為目的，是其陳述是否
  與事實相符，仍應調查其他證據以資審認（最高法院52年臺上
  字第1300號判例參考）。再按刑法第339 條第1 項詐欺罪之成
  立，以意圖為自己或第三人不法之所有，以詐術使人將本人或
  第三人之物交付為要件，所謂以詐術使人交付，必須被詐欺人
  因其詐術而陷於錯誤，若其所用方法，不能認為詐術，亦不致
  使人陷於錯誤，即不構成該罪，最高法院著有46年臺上字第26
  0 號判例可資參照。另因刑法第339 條之詐欺罪，係以行為人
  於客觀上施用詐術使人陷於錯誤，並於行為之初，即已意圖為
  不法之所有或意圖得財產上之不法利益，為其構成要件。又債
  務人於債之關係成立後，如有債務不履行之情形，在一般社會
  經驗上可能之原因甚多，縱令出於惡意而有遲延給付或不為給
  付之情事，苟無足以證明其債之關係發生時自始故意藉此從事
  財產犯罪之積極證據，根據刑事訴訟法第154 條第2 項之規定
  ，仍不得僅以債信違反之客觀事態，推定債務人自始有詐欺取
  財之犯意。再按刑事訴訟法第161 條已於91年2 月8 日修正公
  布，修正後同條第1 項規定：檢察官就被告犯罪事實，應負舉
  證責任，並指出證明之方法。此項規定，於自訴程序同有適用
  。因此，自訴人對於其所自訴之被告犯罪事實，應負提出證據
  及說服之實質舉證責任。倘自訴人所提出之證據，不足為被告
  有罪之積極證明，或其闡明之證明方法，無從說服法官以形成
  被告有罪之心證，基於無罪推定之原則，自應為被告無罪判決
  之諭知，有最高法院91年台上字第5597號判決意旨參照。
三本件自訴人認被告庚○○、乙○○、戊○○涉有刑法詐欺罪嫌
  ，無非係以其執有發票人均為容碁公司、付款人均為臺灣中小
  企業銀行臺北分行之支票號碼AY0000000 號、到期日93年2 月
  10日、票面金額1,000,000 元及支票號碼AY0000000 號、到期
  日93年1 月18日、票面金額250,000 元之支票各1 張、下方載
  有欠款明細之授權書、容碁公司臺灣銀行帳號000000000000號
  存摺、核發容碁公司2,500,000 元退稅款之國庫支票為主要論
  據。訊據被告庚○○、乙○○、戊○○均堅詞否認有何詐欺犯
  行，被告庚○○辯稱：是因為容碁公司和華夏科技股份有限公
  司（下稱華夏科技公司）要進行合併，所以有交付印章與存摺
  給丙○○，也沒有向自訴人借過錢，若有也是丙○○等語；被
  告乙○○固坦承上開兩紙支票確為容碁公司之支票無訛，但辯
  稱：雖有簽該張授權書，但簽時並沒有下面的欠款明細等語。
  被告庚○○及乙○○並均辯稱：當時容碁公司和華夏公司要合
  併，但容碁公司財務有困難，就開票向丙○○調錢，惟按照協
  議丙○○開給他們的支票並沒有兌現，而退稅的國庫支票一領
  到就被丙○○搶走，並且有去報案等語。被告戊○○則辯稱：
  伊不負責容碁公司之財務作業，並無自訴人所指之事等語。
四經查：
  (一)被告庚○○及乙○○因財務困難，而透過證人丙○○向自訴
    人借款之情，業據證人丙○○於本院審理中結稱：之前曾經
    介紹被告庚○○和乙○○和自訴人認識，在北投吃過飯，之
    後發生乙○○與錢莊發生債務糾紛遭錢莊押走之事，被告庚○○和乙○○要求伊找自訴人幫忙，伊就帶自訴人到被告工
    廠察看並確認是被告要借款而非伊借款，當時被告庚○○和
    乙○○都在，兩人並都有開口借錢，並說伊公司有一筆2,50
    0,000 元之退稅款，待退稅款下來後就會返還給自訴人，自
    訴人就同意借款，並在92年底將被告所借之2,500,000 元分
    成2,000,000 元、250,000 元、200,000 元、50,000元四筆
    直接付給錢莊。之後因為要辦理退稅款之事，被告有積欠機
    器款項未付，又有跟五股一位周主席借錢，所以被告乙○○
    在系爭面額250,000 元支票票載發票日前1 個月前拿那張票
    透過伊向自訴人調現，並在93年1 月12日，由戊○○拿那張
    面額1,000,000 元支票，交給自訴人調現，並由伊帶自訴人
    和戊○○到臺灣銀行領款。後來自訴人向被告庚○○及乙○○催討還款，被告乙○○遂簽立一張授權書，並且將容碁公
    司之存摺及公司大小章交付給伊。去領國庫支票時，被告庚○○領到支票後，伊告訴被告庚○○要還給自訴人錢，當時
    支票放在承辦人員桌上，伊就直接將該張支票取走，庚○○
    也沒表示意見等語（見本院卷第140 頁至第141 頁、第144
    頁、第145 頁），並有自訴人所提出支票號碼AY0000000 號
    、到期日93年2 月10日、票面金額1,000,000 元、付款人臺
    灣中小企業銀行臺北分行之支票及支票號碼AY0000000 號、
    到期日93年1 月18日、付款人臺灣中小企業銀行臺北分行、
    票面金額250,000 元之支票2 紙正反面影本、授權書、容碁
    公司臺灣銀行帳號000000000000號存摺及宏碁公司大小印、
    上開國庫支票影本、自訴人存摺內頁影本為憑。又容碁公司
    於92年12月12日即經通報為拒絕往來戶，有臺灣票據交換所
    94年6 月13日台票總字第0940005375號函及所附退票明細表
    在卷可憑（見本院卷第22頁）。再系爭國庫支票經被告庚○○於93年6 月29日以遺失為由為掛失止付，另被告庚○○於
    93年7 月6 日亦以遺失為由掛失容碁公司原有存摺及公司印
    鑑之情，亦有臺灣銀行桃園分行94年6 月13日桃園庫字第
    09400041151 號函所附票據掛失止付申請書及臺灣銀行士林
    分行94年6 月13日士林營字第09400029991 號函暨所附掛失
    止付暨補領新存摺申請書、切結書、存款移存申請書存卷可
    佐（見本院卷第14 頁至第20頁）。
  (二)被告庚○○及乙○○雖辯稱：上開國庫支票係取票當時，遭
    證人丙○○搶奪而去云云。然經本院詰問證人即負責國庫支
    票發放作業之承辦人員甲○○證稱：若負責人拿公司大小章
    和身分證核對，正確的話就會發放，且會交給負責人本人，
    而在93年間並沒有曾發生過發放支票時支票遭旁人搶走的印
    象（見本院卷第179 頁、第180 頁）。證人己○○也於本院
    審理中證稱：當時伊載庚○○和乙○○去辦退稅支票的事，
    出來時有聽被告他們講自訴人和丙○○拿了退稅的票離開，
    但自訴人和丙○○出來時神情正常去開車，並沒有看到被告
    二人有在後面追趕之情形等語（見本院卷第212 頁）。且查
    ：被告庚○○及乙○○雖稱：當日有去報案等語，證人己○○也稱：有載被告庚○○和乙○○至派出所備案等語（見本
    院卷第213 頁）。惟經本院函詢桃園縣政府警察局桃園分局
    則函覆稱：93年5 月間並無報案人庚○○或乙○○之報案紀
    錄等語在卷（見本院卷第131 頁）。倘上開國庫支票並非於
    被告庚○○自由意志下遭證人丙○○奪去，被告庚○○勢將
    盡力偕同同行之被告乙○○及己○○取回，惟被告庚○○竟
    捨此途，尚且得讓證人丙○○和自訴人神色自若地離去，而
    未驚動承辦人員，況衡情被告庚○○若確實非基於自由意志
    而喪失對該張國庫支票之占有，被告庚○○應儘速掛失上開
    國庫支票以及容碁公司存摺和印鑑，免遭證人丙○○或自訴
    人提領，但被告庚○○竟分別遲至93年6 月29日及同年7 月
    6 日始辦理掛失手續，顯與常情不符。足信被告庚○○及乙○○所為上開辯解，並不足採。堪認證人丙○○所稱：伊逕
    行取走國庫支票時，被告庚○○也沒表示意見等語，應可採
    信。
  (三)被告乙○○坦承有簽發上揭面額1,000,000 元之支票，且不
    否認連同面額2,500,000 元之支票均為真正之情，至被告庚○○及乙○○雖均否認係因向自訴人借款，而交付上開2 張
    支票並交付容碁公司存摺、印鑑之情，並辯稱：係因容碁公
    司和華夏科技公司兩家公司要合併，所以交付容碁公司之存
    摺及印鑑予證人丙○○，當時容碁公司財務有困難，故開票
    向丙○○調錢，且證人丙○○按照協議所開的支票並沒有兌
    現云云。然查：上開二紙支票係用以向自訴人調借現款之情
    ，業據證人丙○○結證如前。佐以證人即華夏科技公司負責
    人己○○於本院證稱：華夏科技公司原本有要和容碁公司合
    作，但後來因為華夏科技公司資金有問題，並沒有成功，丙○○當時是華夏科技公司管理部門之經理，有負責幫忙找合
    作對象，並負責資金調度。也曾有計劃由華夏科技公司出面
    向銀行融資，並以容碁公司之廠房與機器設備作擔保，但並
    不知道有無要以容碁公司之退稅款作為擔保，也不知道丙○○有無簽發華夏科技公司的票等語（見本院卷第210 頁、第
    212 頁）。則依被告庚○○、乙○○上開所陳，既係因容碁
    公司財務有困難而開票向證人丙○○調現，證人丙○○為何
    需另行開票予被告庚○○、乙○○以為擔保？或需待證人丙○○所簽發支票兌現後被告庚○○、乙○○始負有給付上開
    票款之義務？況被告庚○○、乙○○僅空言為此辯解，並未
    提出積極事證以供本院調查，殊不值採。再查被告庚○○和
    乙○○既未與證人己○○談及以容碁公司可得退稅款作為擔
    保乙節，而被告乙○○代理容碁公司授權證人丙○○及自訴
    人辦理容碁公司退稅事宜之事實，為被告乙○○所坦承，並
    有授權書1 紙在卷可憑（見本院卷第4 頁）。則被告庚○○
    和乙○○交付證人丙○○容碁公司存摺及印鑑之目的，應與
    華夏科技公司與容碁公司之合併案無關，當係藉由交付證人
    丙○○容碁公司存摺和印鑑之方式，使自訴人得確保容碁公
    司退稅款核撥後，不致為被告庚○○和乙○○領為他用。據
    上諸端，被告庚○○及乙○○既坦承有交付支票予證人丙○○以供調現，並授權丙○○及自訴人辦理退稅，且將容碁公
    司存摺和印鑑交予證人丙○○，嗣領得國庫支票後，又無異
    議令證人丙○○取走，堪信自訴人陳稱：被告庚○○及乙○○確有以容碁公司退稅款為擔保，向自訴人借款2,500,000
    元，並以上開面額250,000 元及1,000,000 元之支票向其調
    借同額款項之情，應屬真實。
  (四)至自訴人另指稱：被告庚○○及乙○○共計積欠4,826,000
    元，但除前揭可得認定之金額外，所餘1,076,000 元（即4,
    826,000 元-2,500,000元-250,000元-1,000,000元），自訴
    人雖提出下方記載有欠款明細之授權書1 份為證（見本院卷
    第4 頁），證人丙○○也稱：授權書的內容是伊請公司人員
    製作，製作前並未與被告任何一人商量過，但打好後給乙○○看，乙○○也表示同意，是因為自訴人借予被告的款項都
    是零零星星的，所以才寫這張與被告確認等語（見本院卷第
    145 頁）。然被告庚○○、乙○○已堅決否認上情，被告乙○○迭稱：伊簽授權書時並未看到下方之欠款明細等語，況
    自訴人均未提出任何任何金融機關之交易往來資料或匯款紀
    錄以佐其真，亦無任何被告庚○○、乙○○所簽發之借款單
    據、支票或其他擔保物品以實其說，是自訴人所述被告庚○○、乙○○另積欠1,076,000 元乙節，是否屬實，即非無疑
    ，尚不能據此認定被告庚○○、乙○○積欠自訴人金錢總額
    達4,826,000元。
  (五)被告庚○○及乙○○確有以容碁公司退稅款為擔保，向自訴
    人借款2,500,000 元，並以上開面額250,000元及1,000,000
    元之支票向其調借同額款項之事實，雖可認定，惟按刑法上
    詐欺罪之立法意旨，係以禁止於經濟行為中使用不當之方法
    得利為規範目的，而經濟行為亦因其行為本質及類型，而於
    交易領域中有其特有之行為特性，法律原則上固應保障交易
    之秩序，惟於具體案例中，亦應顧及交易雙方為交易行為時
    ，是否有具體情事，足認其違背正當之經濟秩序，而應予以
    制裁。否則，經濟行為本身原寓有不同程度之不確定性或交
    易風險，交易雙方本應自行估量其主、客觀情事及搜集相關
    資訊，以作為其判斷之參考。以借貸或民間金錢借貸互助會
    為例，交易之當事人本應自行考量對方之資格、能力、信用
    ，及交易內容之投資報酬率、資金風險等等因素，除具上開
    違反詐欺罪之具體情事外，非謂當事人之一方有無法依約履
    行之情形，即應成立詐欺罪。況被告因某種經濟上之目的而
    借款，多有持以融資支付他用之情事，則其因融資情形欠佳
    ，商業投資失利，致無法如期繼續支付債款，亦非顯違常情
    ，縱未清償借款，應屬民事法律關係之問題，如謂己身經濟
    狀況不佳，即不得向自訴人借款融通資金，實有違社會互助
    之法則。經查：
    1.自訴人借款予被告庚○○、乙○○時，證人丙○○即告知
      自訴人被告庚○○、乙○○現有困難，希望自訴人幫忙解
      決錢莊之事，等有貸款或退稅款就會返還，自訴人並欣然
      接受之情，業據證人丙○○結證在卷（見本院卷第145 頁
      ）。又容碁公司確實於92年2 月17日即向所轄財政部臺灣
      省北區國稅局桃園縣分局申請退稅，有營業人銷售額與稅
      額申報書（401） 附於財政部臺灣省北區國稅局桃園縣分
      局95年4 月27日北區國稅桃縣三字第0951010608號函檢送
      之容碁公司91年退稅相關資料卷宗內可稽，被告庚○○、
      乙○○復授權自訴人及證人丙○○處理退稅事宜，並將容
      碁公司之存摺及印鑑交付證人丙○○以確保退稅款不致遭
      被告庚○○、乙○○挪用，足徵被告庚○○、乙○○於向
      自訴人借用2,500,000 元時，已提供相當之擔保。參以證
      人丙○○證稱：被告庚○○、乙○○要伊代向自訴人借款
      時，均會告知伊借款用途等語（見本院卷第148 頁），則
      由彼等所述參互以觀，堪認自訴人既瞭解容碁公司之財務
      狀況，因為信任被告庚○○、乙○○所提出之借款擔保，
      始貸與借款，且對於借款用途等細節，均甚知悉，顯見自
      訴人並未陷於錯誤甚明。
    2.至自訴人所指訴：被告嗣後以已經拒絕往來之支票向其借
      款，又掛失核撥退稅款之國庫支票以及容碁公司存摺和印
      鑑，可見被告有不法所有意圖等語，惟查：被告庚○○、
      乙○○向自訴人以上開面額250,000 元及1,000,000 元支
      票向自訴人借款之時間，係在被告庚○○和乙○○向錢莊
      借款出問題之後，且自訴人覺得之前已經借出2,500,000
      元，又曾經去看過工廠，所以才同意借款之情，亦據證人
      丙○○證述明確（見本院卷第142 頁、第243 頁）。又被
      告庚○○、乙○○之所以掛失上開國庫支票原因，係因被
      告庚○○、乙○○欲向自訴人再借用1,000,000 元，惟自
      訴人僅同意再借出500,000 元，後來去存錢時才發現存摺
      已遭掛失乙節，除經自訴人指陳綦詳外，亦經證人丙○○
      結陳在卷（見本院卷第141 頁）。再佐以前述面額250,00
      0 元之支票，自訴人係於93年1 月19日提出交換，有印戳
      蓋於上開面額250,000 元支票正面可憑（見本院卷第3 頁
      ），自訴人於當時即應得知悉容碁公司已遭拒絕往來，則
      自訴人在知悉容碁公司遭拒絕往來之後，仍願意就被告庚○○、乙○○所提出再借款1,000,000 元之範圍內，再貸
      與500,000 元，堪信票據有無遭拒絕往來，並非自訴人考
      量之重點，而係基於對於被告庚○○、乙○○之信賴，始
      同意被告庚○○、乙○○以上開面額250,000 元及1,000,
      000 之支票借款。且被告庚○○、乙○○係因嗣後欲再向
      自訴人借貸未果，方掛失上開國庫支票及容碁公司存摺和
      印鑑，即不能以此於借貸關係成立後發生之事實，逆論被
      告庚○○、乙○○於借款自始即具有不法所有之意圖。
  (六)自訴人另指稱：被告戊○○持上開面額1,000,000 元之支票
    向其借款，因認被告戊○○亦涉犯刑法第339 條第1 項詐欺
    取財罪嫌等語。然查：被告戊○○堅詞否認上情，辯稱：伊
    係負責容碁公司市場行銷，並在容碁公司與華夏科技公司簽
    訂合併協議後，負責逐步移轉容碁公司技術、設備與業務資
    料等工作，並不負責容碁公司之財務作業等語，被告庚○○
    也稱：被告戊○○並無調取公司資金之能力等語（見本院卷
    第29頁）。又自訴人至工廠商討借款事宜時，僅有被告乙○○和庚○○在場，也經證人丙○○證述在卷（見本院卷第14
    3 頁、第242 頁）。綜上所述，被告戊○○辯稱：並未介入
    被告庚○○和乙○○向自訴人借款等語，應堪採信。
  (七)綜合上開事證，足認被告庚○○、乙○○並非自始即故意佯
    以退稅款為擔保，或以拒絕往來之支票欺騙自訴人詐得借款
    ，其並未施用詐術甚明。又被告庚○○、乙○○就借款用途
    均告以證人丙○○，益徵被告庚○○、乙○○借款並未刻意
    欺瞞自訴人，自訴人亦未陷於錯誤，本件自與詐欺之構成要
    件並不相符。縱然被告庚○○、乙○○所交付予自訴人之支
    票均遭退票，事後亦將用以擔保借款之國庫支票及容碁公司
    存摺、印鑑均掛失，也未能清償借款惟此一債務不履行之客
    觀事實，應係民事債務不履行問題，尚難遽以推論被告庚○○、乙○○自始即有詐欺之故意，或有施用詐術之行為。本
    件亦乏超越合理懷疑之事證，足資認定被告戊○○有參與借
    款情事。此外，復查無其他積極證據足資認定被告庚○○、
    乙○○、戊○○有何詐欺犯行，既不能證明被告庚○○、乙○○、戊○○犯罪，揆諸前揭說明意旨，應為無罪判決之諭
    知。
據上論斷，應依刑事訴訟法第343 條、第301 條第1 項，判決如
主文。
中    華    民    國    95    年    11    月    6     日
                  刑事第二庭審判長法  官    謝靜恒
                                  法  官    高雅敏
                                  法  官    許碧惠
以上正本證明與原本無異。
如不服本判決，應於判決送達後10日內，向本院提出上訴狀。
                                  書記官    徐仁豐
中    華    民    國    95    年    11    月    6     日


司法院資訊處製作；財團法人民間司法改革基金會備份。
